臺灣高等法院民事判決　　　　　　　　　 95年度上字第904號
上　訴　人　丙○○
被　上訴人　甲○○
訴訟代理人　乙○○
上列當事人間請求侵權行為損害賠償事件，上訴人對於中華民國
95年8月30日臺灣宜蘭地方法院95年度訴字第135號第一審判決提
起上訴，經本院於96年1月10日言詞辯論終結，判決如下：
    主  文
上訴駁回。
第二審訴訟費用由上訴人負擔。
    事實及理由
一、上訴人起訴主張：伊於民國（下同）93年9月4日上午11點左
    右，在被上訴人位於宜蘭縣壯圍鄉○○路○段285號址之住宅
    大門口處，與被上訴人談論伊與兄弟間之紛爭事時，遭被上
    訴人對其辱罵「狗母生的」及「瘋子」等語，伊因而血壓升
    高，身體不適，被上訴人之公然侮辱行為，致使上訴人受有
    重大侮辱，爰依據侵權行為之法律關係，請求被上訴人賠償
    因此而受有之精神及名譽損害等語。並聲明：(一)被上訴人應
    給付上訴人新臺幣（下同）200萬元及自起訴狀繕本送達被
    上訴人之翌日起至清償日止，按年息5%計算之利息。(二)願供
    擔保，請准宣告假執行。
二、被上訴人則以：上訴人為伊外甥，平時鮮少往來，迨93年初
    因上訴人父親過世，上訴人為了遺產繼承問題與其兄弟姊妹
    紛爭不斷，多次要求伊代為其協調，93年9月4日上午11點左
    右，上訴人為上開紛爭乙事，到伊位於宜蘭縣壯圍鄉○○路
    ○段285號址之住處，表示要告弟弟，並要求伊幫上訴人出庭
    作證，遭伊拒絕後，上訴人臉色大變並對伊怒目相向，伊對
    上訴人目無尊長之態度，不以為然，要求上訴人回去，伊並
    未對上訴人任何公然侮辱的言語，之後再也沒有與上訴人有
    任何接觸等語，資為抗辯。
三、本件原審判決命被上訴人給付上訴人1萬元，及自95年5月27
    日起至清償日止，按年息5%計算之利息，而駁回上訴人其餘
    之請求。上訴人就其敗訴部分提起上訴，求為判決：
    （一）原判決不利於上訴人部分廢棄。
    （二）上廢棄部分，被上訴人應再給付199萬元及自起訴狀
          繕本送達翌日起至清償日止，按年息5%計算之利息。
    （三）願供擔保請准宣告假執行。
    除引用原審之陳述外，另補陳略以：被上訴人不顧伊身體危
    況，出言辱罵伊，惡意重大，原審僅判命被上訴人賠償1萬
    元，自屬過輕。
四、被上訴人就上訴人之上訴，求為判決：駁回上訴。除引用原
    審之陳述外，另補陳略以：
（一）當時是因上訴人吵鬧不休，伊要上訴人前往派出所理論，
      上訴人不予理會，始情急說「不敢去的人是狗母生的」，
      目的僅為催促上訴人離開，並無侮辱之意思。另伊脫口說
      出「爛鳥」，係回應上訴人威脅稱「拿錢不辦事就等著瞧
      」之情緒表態，亦無侮辱之意。
（二）上訴人侵入伊住宅，已涉刑責，依民法第149條規定，伊
      縱有不雅言詞，亦屬正當防衛，且未逾必要程度，自不負
      賠償之責。況伊為上訴人之母舅，依一般社會觀感，伊對
      上訴人之指責，並不生侵權責任。
五、兩造不爭執事項：
    上訴人於93年9月4日上午11點左右，在被上訴人位於宜蘭縣
    壯圍鄉○○路○段285號之住處，與被上訴人談論上訴人兄弟
    間之紛爭時，雙方發生爭執。
六、兩造爭執事項：
（一）被上訴人有無對上訴人辱罵「狗母生的」及「瘋子」、路
      爛鳥」等語？
（二）被上訴人是否構成公然侮辱，致上訴人名譽受損？
（三）上訴人主張受有相當於200萬元精神損害，是否合理？
七、法院之判斷：
（一）上訴人主張被上訴人以「狗母生的」、「瘋子」等言語辱
      罵上訴人等情，業據上訴人提出錄音帶為證，該錄音帶之
      內容經本院當庭勘驗之結果為內容吵雜，有男、女聲，男
      聲部分因混雜不易分辯何者係被上訴人所言，何者係上訴
      人所言，但仍可辨識有人講「狗母生的」「瘋子」「爛鳥
      」「袒護他們」「穿鐵衣」「大聲吃小」等語句（見本院
      卷第30、31頁），而此部分已經被上訴人辯稱伊是說要去
      派出所，不去的人是狗母生的，以及自承在氣憤之下脫口
      說出「爛鳥」等語（見本院卷第26、31頁），堪認此等語
      句係出自被上訴人之口，再參酌上訴人所提出之錄音帶譯
      文之內容，亦記載被上訴人對上訴人陳述「不敢你是狗母
      生的」、「我爛鳥、我爛鳥，比你頭大」、「以後我不再
      給他來了，瘋人」、「大聲吃ㄒㄧㄠˇ」等語（見原審卷
      第84、85頁，本院卷第28頁），以及當時兩造之音量甚高
      ，顯然係處於劍拔怒張之爭吵狀態，被上訴人在盛怒之下
      ，使用上述語句，堪認上訴人之主張係屬事實。
（二）按不法侵害他人之身體、健康、名譽、自由、信用、隱私
      、貞操，或不法侵害其他人格法益而情節重大者，被害人
      雖非財產上之損害，亦得請求賠償相當之金額者，民法第
      195條第1項前段規定甚明。所謂相當，自應以實際加害情
      形與其名譽影響是否重大，以被害者之身分地位與加害人
      經濟狀況等關係定之（最高法院47年台上字第1221號判例
      意旨參照）。而名譽為人格之社會評價，名譽有無受侵害
      ，應以社會上對其評價是否貶損以為斷。刑法上妨害名譽
      罪之成立，固以公然侮辱或意圖散布於眾而指摘或傳述足
      以毀損他人名譽之事為要件，惟在民法上，若已將足以毀
      損他人名譽之事表白於特定第三人，縱未至公然侮辱之程
      度，且無散布於眾之意圖，亦應認係名譽之侵害，蓋既對
      於第三人表白足以毀損他人名譽之事，則其人之社會評價
      ，不免因而受有貶損（最高法院86年度台上字第 305號判
      決參照），故所謂名譽權，其權利內容係以人在社會上應
      受與其地位相當之尊敬或評價之利益。而本件被上訴人以
      上開言語辱罵上訴人，衡諸常情，該等言語已足使上訴人
      在社會上之評價受到貶損，且被上訴人之妻子亦在場聽聞
      ，應認為業已侵害上訴人之名譽權，上訴人遭此侮辱行為
      致生心理難堪、精神上痛苦，而有非財產上之損害，為一
      般人之正常感受，為事理之常，是被上訴人之侵權行為與
      上訴人非財產上之損害間即有相當因果關係，故上訴人請
      求被上訴人給付非財產上損害賠償，於法洵屬有據。
（三）按精神慰撫金之多寡，應斟酌雙方之身分、地位、資力與
      加害程度及其他各種情形核定相之數額。其金額是否相當
      ，自應依實際加害情形與被害人所受之痛苦、雙方之身分
      、地位、經濟狀況等關係決定之（參見最高法院85年度台
      上字第 460號判決要旨）。經查，上訴人與被上訴人為甥
      舅關係，上訴人為個人私事前往被上訴人住處請被上訴人
      替伊出庭作証遭拒，既非被上訴人所當為，被上訴人本有
      拒絕之權，詎上訴人遭被上訴人拒絕後，竟與被上訴人發
      生口角，顯有失為人晚輩之禮，被上訴人因一時氣憤脫口
      說出上開言詞，亦屬情有可原，且上訴人所受損害並非鉅
      大，損害程度亦非經久不能撫平之心理傷害，本院參酌兩
      造身分地位、教育程度，上訴人名下有土地、房屋各一筆
      、有車子一輛，其財產總額為2,089,380元，被上訴人名
      下有土地3筆、房屋2筆，財產總額為5,163,340元等情（
      見原審卷第73-77頁之財產所得調件資料），認上訴人請
      求被上訴人給付200萬元慰撫金，顯然過高，原審判決命
      被上訴人給付上訴人慰撫金10,000元，堪稱允當，上訴人
      請求被上訴人之給付逾前開10,000元部分，為無理由。
八、綜上所述，上訴人依侵權行為法律關係，請求被上訴人再給
    付慰撫金1,900,000元及自起訴狀繕本送達之翌日即95年5月
    27 日起至清償日止按年息百分之5計算之利息，為無理由，
    不應准許。原審就此部分所為上訴人敗訴之判決，於法並無
    不合，上訴意旨指摘原判決不當，求予廢棄改判，為無理由
    。又上訴人聲請供擔保宣告假執行，因其請求已遭駁回而失
    所依附，應併予駁回。
九、本件事證已臻明確，兩造其餘之攻擊防禦方法及未經援用之
    舉証，經本院詳加審核後，認與判決結果不生影響，爰不一
    一論述，附此敘明。
據上論結，本件上訴為無理由，依民事訴訟法第449條第1項、第
78條，判決如主文。
中　　華　　民　　國　　96　　年　　1 　　月　　24　　日
　　　　　  　　　　民事第十四庭
                        審判長法　官  許正順
　　　　　　　　　  　　      法　官  鍾任賜
　　　　　　　　　　  　      法　官  張  蘭
正本係照原本作成。
如不服本判決，應於收受送達後20日內向本院提出上訴書狀，其
未表明上訴理由者，應於提出上訴後20日內向本院補提理由書狀
（均須按他造當事人之人數附繕本）上訴時應提出委任律師或具
有律師資格之人之委任狀；委任有律師資格者，另應附具律師資
格證書及釋明委任人與受任人有民事訴訟法第466條之1第1項但
書或第2項（詳附註）所定關係之釋明文書影本。
中　　華　　民　　國　　96　　年　　1 　　月　　24　　日
　　　　　　  　　　　　　　　書記官  應瑞霞
附註：
民事訴訟法第466條之1（第1項、第2項）：
對於第二審判決上訴，上訴人應委任律師為訴訟代理人。但上訴
人或其他法定代理人具有律師資格者，不在此限。
上訴人之配偶、三親等內之血親、二親等內之姻親，或上訴人為
法人、中央或地方機關時，其所屬專任人員具有律師資格並經法
院認為適當者，亦得為第三審訴訟代理人。
